【裁判字號】    89,上,285
【裁判日期】    900807
【裁判案由】    侵權行為損害賠償
【裁判全文】
台灣高等法院民事判決  八十九年度上字第二八五號
      上  訴    人  寶宇機械廠股份有限公司
      兼法定代理人  乙○○
      上  訴    人  甲○○
                    方雍仁
      被  上訴  人  丙○○
右當事人間請求侵權行為損害賠償事件，上訴人對於中華民國八十八年七月六日臺灣
板橋地方法院八十六年度訴字第一一四四號第一審判決提起上訴，本院判決如左：
    主    文
原判決關於命上訴人連帶給付超過壹拾萬零壹佰伍拾柒元及其利息部分，及該部分
假執行之宣告，暨訴訟費用之裁判（確定部分除外）均廢棄。
右開廢棄部分，被上訴人在第一審之訴及其假執行之聲請均駁回。
其餘上訴駁回。
第一、二審訴訟費用（確定部分除外）由上訴人連帶負擔百分之八，餘由被上訴人負
擔。
    事實及理由
一、被上訴人主張：上訴人乙○○、甲○○分別為上訴人寶宇機械廠股份有限公司（
    原名寶宇機械廠有限公司，簡稱寶宇公司）之總經理、業務經理，係實際負責人
    ，其等明知「空壓式燙領機」係被上訴人於民國（下同）七十五年二月二十六日
    申請之第00000000號專利案，於七十五年十一月一日取得第六九四三三
    號專利權之新型，專利權期間自七十五年十一月一日起至八十五年十月三十一日
    止，竟自八十年六月間起至八十一年四月十七日止，未經被上訴人同意或授權，
    擅自在台北縣板橋市○○路○段三十八巷一五六弄一四五號寶宇公司附設之工廠
    ，連續仿造多部「空壓式燙領機」，並販售至台北、高雄、新加坡等地牟利，直
    至八十一年四月十七日上午九時五十八分許，於台北市○○○路三四○號松山國
    際機場外貿協會展覽館展售時，當場為警查獲，並扣得仿造之ＤＳ─五一五Ａ型
    「空壓式燙領機」一部，另依警方於寶宇公司辦公室搜索所得之發票、輸出許可
    證、製造通知單、出貨通知單等，可知上訴人另有仿造空壓式燙領機編號ＤＳ─
    五一五Ａ一台、ＤＳ─五○五Ｂ二十六台，而依上訴人之發票、輸出許可證得知
    上訴人就ＤＳ─五一五Ａ每台之售價為美金三千九百元，折算新台幣為十萬一千
    五百一十七元（以臺灣銀行八十二年五月二十二日美元即期賣出價一美元對二十
    六點零三台幣計算），ＤＳ─五○五Ｂ每台之售價為新台幣（下同）七萬五千四
    百元，是上訴人銷售仿製品所得之利益為二百一十六萬三千四百三十四元，被上
    訴人爰依七十五年十二月二十四日修正公布之專利法（八十三年一月二十一日修
    正前）第八十二條第一項第二款，及民法第二十八條、第一百八十四條第一項、
    第一百八十五條第一項規定，請求上訴人負連帶賠償之責；另上訴人明知新型第
    六九四三三號專利權為被上訴人所有，仍執意仿造並出售圖利，且於其發行國內
    外之商品目錄上，將其所有另案之專利權號碼印製於仿造品上，業對被上訴人業
    務上之信譽造成損害，並依上開修正前專利法第八十二條第二項規定，請求上訴
    人連帶賠償一百萬元。再者，上訴人侵害者雖係附加之獨立配件，即被上訴人享
    有專利權之「空壓式燙領機」，然因附加之結果，使其與工作機體本身有不可分
    割性，且茍無此附加之配件，則無整體利益，是應以工作機體全部為損害賠償計
    算之基準；又鑑定人財團法人中華科技經濟鑑測中心（簡稱中華鑑測中心）之鑑
    定結果並不確實，且損害賠償之計算方法，依法應由被上訴人行使選擇權定之等
    語。並聲明：駁回上訴人之上訴。
二、上訴人則以：上訴人所製造之空壓式燙領機並未侵害被上訴人系爭專利權，經濟
    部中央標準局八十二年二月二十二日（八二）台專（判二）○五○二三字第一○
    五七○五號函，雖認定查扣之空壓式燙領機整體特徵實質上與被上訴人第000
    00000號（新型第六九四三三號）專利案之申請範圍相同，惟該鑑定報告並
    未依該局所訂定之專利侵害鑑定基準所規定之原則進行鑑定，而以含混籠統之文
    字為飾詞，其鑑定結果顯失公允及客觀；且上訴人寶宇公司所有之空壓式燙領機
    與被上訴人系爭新型專利權範圍及特徵並不相同；另上訴人甲○○為寶宇公司之
    業務經理，並未從事計劃扣案之ＤＳ─五一五Ａ型空壓式燙領機之設計、製造，
    即無可評價為侵害專利權之行為；又被上訴人未於其專利品上附有專利標記及專
    利證書號數，自不得請求損害賠償；退萬步言，縱認上訴人有侵害被上訴人專利
    權之行為，被上訴人請求賠償之金額，既依侵害人因侵害行為所得利益為計算，
    自應扣除上訴人所支出之成本及必要費用，而由上訴人寶宇公司製造及外銷上開
    機器流程，及製造通知單、輸出許可證、出貨通知單、請款單可知，上訴人寶宇
    公司僅生產ＤＳ─五一五Ａ型空壓式燙領機二台，及ＤＳ─五○五Ｂ型空壓式燙
    領機十五台；上訴人所侵害者係附加之獨立配件，而非工作機體本身，是損害額
    之計算不應以機械本體全部，作為計算依據；上訴人對於中華鑑測中心之鑑定金
    額，並不爭執；至於被上訴人主張業務上信譽之減損，並未能證明，應無理由等
    語，資為抗辯。並聲明：(一)原判決不利於上訴人部分廢棄。(二)右廢棄部分，被上
    訴人在第一審之訴及假執行之聲請均駁回。（原審判決被上訴人部分勝訴，部分
    敗訴，被上訴人對其敗訴部分並未不服；上訴人對其敗訴部分，則提起上訴）。
三、被上訴人主張：上訴人乙○○、甲○○分別為上訴人寶宇公司之總經理、業務經
    理，係實際負責人，其等明知「空壓式燙領機」係被上訴人於七十五年二月二十
    六日申請之第00000000號專利案，於七十五年十一月一日取得第六九四
    三三號專利權之新型，專利權期間自七十五年十一月一日起至八十五年十月三十
    一日止，竟自八十年六月間起至八十一年四月十七日止，未經被上訴人同意或授
    權，擅自在台北縣板橋市○○路○段三十八巷一五六弄一四五號寶宇公司附設之
    工廠，連續仿造多部「空壓式燙領機」，並予販售至台北、高雄、新加坡等地牟
    利，直至八十一年四月十七日上午九時五十八分，在台北市○○○路三四０號松
    山國際機場外貿協會展覽館展售時，當場為警查獲，並扣得仿造之ＤＳ─五一五
    Ａ型之「空壓式燙領機」一部之事實，業經台灣板橋地方法院檢察署檢察官於偵
    查中（八十二年度偵字第四九九０、五二三六號、八十一年度偵字第八四六○號
    ）將該案扣押之上訴人乙○○、甲○○仿造待售之「空壓式燙領機」會同經濟部
    中央標準局鑑識人員實地鑑定結果，該局人員認扣案機器除有部分構造不同外，
    其整體特徵實質上與被上訴人之本件專利案申請專利範圍相同，有該局八十二年
    二月二十二日（82）台專（判）０五０二三字第一０五七０五號函附於上開偵查
    卷可佐（請見台灣板橋地方法院檢察署檢察官八十二年度偵字第四九九０、五二
    三六號起訴書影本）。查經濟部中央標準局（現已更名為經濟部智慧財產局）乃
    我國審查專利權之機關，其鑑識人員就扣案機器與被上訴人向該局申請專利權之
    本件專利範圍是否相同，自有能力做認定，故其鑑定結果應屬可採。是上訴人製
    造之前開機器確有仿造被上訴人享有系爭專利權之新型，應堪認定，上訴人辯稱
    寶宇公司之製品與被上訴人系爭專利權不同云云，不足採信。又上訴人乙○○、
    甲○○為兄弟關係，分別擔任寶宇公司之總經理、業務經理，為其等所不爭執，
    而寶宇公司於六十九年七月二十八日設立，專事製衣機械（空壓剪機械、翻燙領
    機械、空油壓機械）等之製造買賣業務，有寶宇公司之經濟部公司登記執照影本
    附於上開刑事案卷內可查，是上訴人乙○○、甲○○從事製衣機械之製售已十餘
    年，縱甲○○僅負責銷售，不負責該機器之設計與製造，惟其若對該機器之結構
    、功能不明瞭，如何為銷售之行為，是上訴人甲○○既有為銷售系爭空壓式燙領
    機之侵權行為，復辯稱其未參與該機器之製造與設計，故不知寶宇公司製造之機
    器已侵害被上訴人系爭專利權云云，與常理有違，亦不足採。且上訴人乙○○、
    甲○○因上開連續仿造被上訴人系爭專利權之新型，業經台灣板橋地方法院刑事
    庭判處有期徒刑六月，其等雖不服，提起上訴，仍經本院院刑事庭駁回上訴確定
    ，有台灣板橋地方法院八十二年度易字第三一五七號刑事判決、本院八十六年度
    上易字第四五一○號刑事判決影本在卷可參，是上訴人否認侵害被上訴人系爭專
    利權之行為，並不可採，並堪信被上訴人此部分主張為真實。
四、上訴人乙○○、甲○○於為前開侵權行為時之專利法，即七十五年十二月二十四
    日修正公布之專利法第八十一條規定：「專利權受侵害時，專利權人或實施權人
    或承租人，得請求停止侵害之行為，賠償損害或提起訴訟。」；另按「因故意或
    過失，不法侵害他人之權利者，負損害賠償責任」；「數人共同不法侵害他人之
    權利者，連帶負損害賠償責任。」；「法人對於其董事或其他有代表權之人因執
    行職務所加於他人之損害，與該行為人連帶負賠償之責任。」修正前民法第一百
    八十四條第一項前段（依民法債編施行法第一條規定，應適用修正前之舊法）、
    民法第一百八十五條第一項前段、第二十八條分別定有明文。本件上訴人乙○○
    、甲○○有共同侵害被上訴人系爭專利權之行為，乙○○、甲○○為寶宇公司之
    總經理、業務經理，屬有代表權之人，因執行業務而侵害被上訴人系爭專利權，
    被上訴人依上開法條規定，主張上訴人等應連帶負侵權行為損害賠償之責，即非
    無據；惟其所請求之金額應否准許，茲分述如下：
  (一)按依侵權行為時即七十五年十二月二十四日修正公布之專利法第八十一條規定請
    求賠償損害時，得就下列各款擇一計算其損害：「一、依民法第二百十六條之規
    定。但不能提供證據方法以證明其損害時，專利權人得就其實施專利權通常所可
    獲得之利益，減除受害後實施同一專利權所得之利益，以其差額為所受損害。二
    、依侵害人因侵害行為所得之利益，於侵害人不能就其成本或必要費用舉證時，
    以銷售該項物品全部收入為所得利益。三、法院囑託專利局代為估計之數額。」
    上開專利法第八十二條第一項定有明文，是本件被上訴人依專利法第八十二條第
    一項第二款規定，就其因上訴人等侵害其系爭專利權，請求損害賠償，茲分述如
    下：
    1.被上訴人主張：上訴人等仿造之空壓式燙領機，除於松山國際機場外貿協會展
      覽館扣得之編號ＤＳ─五一五Ａ型一台外，並自於上訴人寶宇公司辦公室搜索
      得之發票、輸出許可證、製造通知單、出貨通知等，可知上訴人另有仿造空壓
      式燙領機編號ＤＳ─五一五Ａ型一台、ＤＳ─五一五Ｂ型二十六台，而依上訴
      人之發票、輸出許可證可知ＤＳ─五一五Ａ型每台之售價為美金三千九百元，
      折算新台幣為十萬一千五百一十七元（以臺灣銀行八十二年五月二十二日美元
      即期賣出價一美元對二十六點零三台幣計算），ＤＳ─五一五Ｂ型每台之售價
      為新台幣七萬五千四百元，是上訴人銷售仿製品所得之利益為新台幣二百一十
      六萬三千四百三十四元等情，固據提出上訴人不爭執其真正之發票影本一份、
      輸出許可證影本二份、製造通知單影本四份為證。上訴人對於其有製造之編號
      ＤＳ─五一五Ａ型空壓式燙領機二台，每台售價美金三千九百元，折算新台幣
      為十萬一千五百一十七元，及其所製造編號ＤＳ─五一五Ｂ型空壓式燙領機每
      台售價為新台幣七萬五千四百元之事實亦不爭執，惟否認其製造ＤＳ─五一五
      Ｂ型空壓式燙領機之數量為二十六台，辯稱：其公司外銷系爭空壓式燙領機之
      流程係由業務部門接獲國外客戶之訂單後，填製「製造通知單」予廠務部門，
      告知客戶訂購之產品型號由廠務部門生產，於廠務部門製造完成後，再由業務
      部門發「出貨通知單」予廠務部門載明嘜頭及出口港，然後向國貿局申辦「輸
      出許可證」，再對客戶發「請款單ＩＮＶＯＩＣＥ」請求給付貨款，故上訴人
      寶宇公司於八十一年一月間外銷新加坡二台，此有載有同一貨物名稱及數量之
      製造通知單（日期為八十一年一月六日）、出貨通知單（日期為八十一年一月
      二十五日），及輸出許可證（日期為八十一年一月二十五日）可憑，另八十一
      年二月間外銷新加坡一台，此有載有貨物名稱之製造通知單（日期為八十一年
      二月二十七日）一紙為憑，八十一年三月外銷新加坡十二台，此有載明貨物名
      稱及數量之製造通知單（日期為八十一年三月十八日）及出貨通知單（日期為
      八十一年三月二十一日）各一紙為證，總計數量為十五台，以每台單價新台幣
      七萬五千四百元計算，如全數賣出，可得銷貨總額為新台幣一百一十三萬一千
      元，另上訴人寶宇公司為生產每台ＤＳ─五一五Ａ型機器，所支出之成本為新
      台幣八萬零七百三十五元，為生產每台ＤＳ─五一五Ｂ型空壓式燙領機，所支
      出之成本為新台幣六萬五千零一十六元，被上訴人本件損害賠償請求自應扣除
      上開成本等語。經查：
      (1)上訴人寶宇公司既專門從事製衣機械（空壓剪機械、翻燙領機械、空油壓機
        械）等之「製造」與「買賣」業務，是其辯稱：其公司製造外銷系爭空壓式
        燙領機，就同一部機器自生產至銷售，於不同階段分別會有「製造通知單」
        、「出貨通知單」、「輸出許可證」及「請款單ＩＮＶＯＩＣＥ」等單據，
        應屬合理可信。而被上訴人所提上開發票影本一份、輸出許可證影本二份、
        製造通知單影本四份（原證一號），其中一紙日期為八十年七月二十五日之
        輸出許可證（同被證三號），記載貨物名稱及數量為ＤＳ─五一五Ａ型一台
        ；另紙日期為八十年七月二十八日之請款單（同被證三號）記載貨物名稱及
        數量亦為ＤＳ─五一五Ａ型一台，該二紙單據所指為同一台ＤＳ─五一五Ａ
        型機器，此亦為被上訴人所是認，故上訴人辯稱不能將各種單據上所載之數
        量相加計算其製造系爭機器之總數量，應可採信。因此，就上訴人所製造之
        ＤＳ─五一五Ｂ型之機器部分：
        其中被上訴人所提一紙日期為八十一年二月二十七日之製造通知單，其上
          雖記載ＤＳ─五一五Ｂ型一台，惟於備註欄已註明「取消」，被上訴人未
          能舉證證明上訴人已製造完成該部機器，該單據自不足證明被告有製造該
          台ＤＳ─五一五Ｂ型機器之行為。
        另日期為八十一年一月六日之製造通知單、日期為八十一年一月二十五日
          之出貨通知單、日期為八十一年一月二十五日之輸出許可證各一紙（同被
          證四號），其上均記載ＤＳ─五一五Ｂ型二台，並皆載明外銷地點為新加
          坡，且上開單據日期相近，日期先後順序與上訴人生產外銷流程亦相符，
          是上訴人辯稱係同樣之機器二台，應可採信。
        又日期為八十一年二月二十七日之製造通知單（同被證五號），其上記載
          ＤＳ─五一五Ｂ型一台，欲運往香港參展。
        日期為八十一年三月十八日之製造通知單、日期為八十一年三月二十一日
          之出貨通知單各一紙（同被證六號），其上均記載ＤＳ─五一五Ｂ型之機
          器十二台，並皆載明外銷地點為「大馬製衣新加坡」，且上開單據日期相
          近，日期先後順序與上訴人生產外銷流程亦相符，是上訴人辯稱此部分係
          同樣之機器十二台，亦堪採信。
        故依被上訴人所提出之「製造通知單」、「出貨通知單」、「輸出許可證」
        及「請款單ＩＮＶＯＩＣＥ」等單據（原證一號），僅足證明上訴人生產Ｄ
        Ｓ─五一五Ｂ型之機器計十五台，被上訴人主張上訴人計製造二十六台，未
        能舉證以實其說，自不足採。
      (2)本件經中華鑑測中心鑑定結果，上訴人侵害專利權，就ＤＳ─五一五Ａ型機
        器二台；ＤＳ─五一五Ｂ型機器十五台，依七十五年十二月二十四日修正公
        布之專利法第八十二條第一項第二款規定，按「超額利潤方式計算」，就Ｄ
        Ｓ─五一五Ａ型機器二台，共七千八百六十元；ＤＳ─五一五Ｂ型機器十五
        台，共三萬二千一百六十元，合計四萬零二十元，有專利權鑑定研究報告書
        可證（請見該報告書第十五頁至第十六頁），上訴人所侵害者係申請專利權
        部分，而非ＤＳ─五一五Ａ型機器、ＤＳ─五一五Ｂ型機器全部（請見前開
        報告書第五頁），計算該部分因侵權行為所得之利益，自應以該侵害部分為
        準，故上訴人所得之利益為四萬零二十元。至上訴人辯稱：其生產系爭機器
        ，就ＤＳ─五一五Ａ型機器，每台須支出之成本為八萬零七百三十五元，Ｄ
        Ｓ─五一五Ｂ型機器，每台須支出之成本為六萬五千零一十六元一節，雖提
        出ＤＳ─五一五Ａ型空壓式燙領機成本統計表一紙、統一發票影本十九張（
        被證七號）、ＤＳ─五一五Ｂ型空壓式燙領機成本統計表一紙、統一發票影
        本十九張（被證八號）、ＤＳ─五一五Ａ報（估）價單一份（被證十一號）
        、ＤＳ─五一五Ｂ報（估）價單一份（被證十二號）為證；惟被上訴人否認
        上開單據內容之真正，上訴人並未舉證證明前開單據之真正，自不可採。惟
        前開鑑定報告書鑑定所得利益之數額，上訴人並不爭執，上訴人亦引為證據
        ，並為本院所採信，自應認上訴人已就其製造系爭機器之成本或必要費用為
        相當之證明，依照上開專利法第八十二條第一項第二款前段規定，自應以四
        萬零二十元為上訴人銷售系爭機器可得之利益。
  (二)另依七十五年十二月二十四日修正公布之專利法第八十二條第二項規定：「除前
    項規定外，專利權人之業務上信譽，因侵害而致減損時，得另請求賠償相當之金
    額。」。本件被上訴人因上訴人上開侵害其系爭專利權之行為，上訴人並於其發
    行國內外之商品目錄上，將其所有另案之專利權號碼印製於仿造品上，業經被上
    訴人提出被告不爭執其真正之商品目錄影本一份（原證二號）為證，是對被上訴
    人業務上之信譽自會造成相當之損害，被上訴人依上開規定請求上訴人賠償其業
    務上信譽之損害，自非無據。惟本院斟酌上訴人乙○○、甲○○之身分、地位、
    被上訴人公司信譽受損之程度等一切情形，並參酌鑑定報告（請見專利侵權價值
    鑑定補充報告書第一頁、第八頁），認被上訴人之信譽損害為九萬零一百三十七
    元。是被上訴人此部分之請求，於該範圍內為有理由，逾上開數額之請求為無理
    由，不應准許。
五、上訴人抗辯：「被上訴人主張其新型專利「空壓式燙領機」（第0000000
    0號）為上訴人仿造受有侵害依專利法及民法侵權行為請求損害賠償，惟：依七
    十五年十二月二十四日修正公布之專利法第七十三條、第一百一十條規定『．．
    ．專利權人應在專利物品或其包裝上附有專利標記及專利證書號數，並得要求實
    施權人為之，未附加標記致他人不知為專利品而侵害其專利權，不得請求損害賠
    償』。此亦為新型專利所準用。被上訴人之前開專利產品並未於其物品或包裝上
    有任何專利證書號數可供辨別，暨連其廣告目錄亦未有任何專利號數之印製，上
    訴人等當無從得知悉有何專利權存在，依前述規定，被上訴人自不得請求任何損
    害賠償」云云。惟查被上訴人於出售系爭「空壓式燙領機」專利產品之同時，確
    實有於專利產品上標示專利證書號數，有照片可稽（請見本審卷第四三頁），被
    上訴人並無上訴人所抗辯之情事，被上訴人自有權請求損害賠償。
六、被上訴人主張：上訴人附加被上訴人享有專利權配件之「空壓式燙領機」於其工
    作機體機台，因附加結果已有不可分割之性質，即苟無此附加之配件，則無整體
    利益可言；易言之，就是因有此附加之配件，方足以彰顯其整體利益。至於七十
    五年二月廿四日修正公布之專利法第八十一條第一項第二款損害額計算依據「．
    ．．以銷售該項物品全部收入為所得利益。」，所稱「物品全部收入」自應認係
    機體本身之全部收入，不應予割裂分離，認為該收入僅係指配件而已云云。惟查
    被上訴人之專利權僅及於「配件」，而非「機械本體全部」，計算上訴人所得之
    利益，自以專利部分為準，而非「機械本體全部」。被上訴人之主張，自不可採
    。被上訴人又主張：本件損害賠償之計算方法，依專利法（七十五年修正）第八
    十二條規定，選擇權應由被上訴人定之：按專利法（七十五年修正）第八十一條
    「專利權受侵害時，專利權人或實施權人或承租人，得請求停止侵害行為，賠償
    損害或提起訴訟。」及同法第八十二條明定損害賠償計算方法得由被上訴人自由
    選擇。是本件若以鑑定人之鑑定報告作為損害計算依據，一者並不符合專利法第
    八十二條第三款所定委託「專利局」代為估計之規定；另方面亦非被上訴人所選
    擇之損害計算方式云云。惟查被上訴人係選擇以七十五年二月廿四日修正公布之
    專利法第八十一條第一項第二款為計算標準，而中華鑑測中心係分別就七十五年
    二月廿四日修正公布之專利法第八十一條第一項第一款、第二款為鑑定（請見專
    利權鑑定研究報告書第十二頁；專利侵權價值鑑定補充報告書第四頁），以供法
    院參考，被上訴人此部分之主張尚有誤會。被上訴人並未選擇同條八十二條第一
    項第三款為計算標準，本院亦曾函查經濟部智慧財產局，該局函覆略以：因無估
    價專利權之專業人才，該局無法代為估計專利權遭侵害之損害賠償數額等情，有
    該局八十九年八月二日（八九）智專一（一）一五一○二字第○八九九九○○一
    二五七號函可證（請見本審卷第六六頁），被上訴人該部分之主張亦不可採。被
    上訴人又主張：(1)鑑定人僅單純以材料成本計算，完全忽視專利權（無體智慧財
    產權）之價值：按專利權是無體智慧財產權，非相當於該部分之材料成本（如：
    軟體程式之於磁碟片、書籍之於紙張，均非以材料成本來衡量）。而本件被上訴
    人所出售之「燙領機」，有加裝系爭專利配件之ＣＰ─三一三ＡＸ機型，及未加
    裝系爭專利配件之ＣＰ─三○三機型，前者售價為一四一、三一六元（含５％營
    業稅），後者售價僅為五九、○○○元（未含５％營業稅），二者售價相差幾近
    七五、○○○元，是絕非如鑑定人僅單純以材料成本計算，而完全不考量專利權
    （無體智慧財產權）之財產上利益及經濟效益（節省時間、人力）等因素。(2)鑑
    定報告之成本分析，甚且較上訴人自承之成本為高：按上訴人於原審亦自承渠所
    生產之ＤＳ─五一五Ａ型空壓式燙領機每台製造成本為八○、七三五元，售價為
    一○一、五一七元，每台利潤尚有二○、七八二元；ＤＳ─五一五Ｂ型空壓燙領
    機每台製造成本為六五、○一六元，售價為七五、四○○元，每台利潤尚有一○
    、三八四元，是渠自承之不法利益總額尚為一九七、三三四元，益足證明鑑定結
    果不確實。(3)關於業務上之信譽損害部分：業務上信譽損害為非財產上損害，就
    其賠償之計算自應就雙方之身分、地位及侵害程度等情加以斟酌判斷，其損害並
    無法具體實際計算，性質上與民法第一百九十五條規定第一項相同規定之名譽被
    侵害之賠償相當，應無以實際受有損害為要件，絕非如鑑定報告套用一數學公式
    來計算出信譽損害。更何況亦未見鑑定人說明該數學公式之學理依據為何！而本
    件上訴人於其發行國內外之商品目錄上，將其所有另案之專利權號碼印製於仿造
    品，意圖魚目混珠，已對被上訴人業務上信譽造成相當之損害，而鑑定人對此隻
    字未提，其鑑定判斷顯然不正確云云。惟查鑑定人闕嘉成到院具結稱：系爭機械
    手臂不是主要功能，也沒有單獨出售之功能，全部是附加在燙領機上等語（請見
    本審卷第一六五頁）。上訴人所生產之機械，得分離為工作機體本體，以及附加
    之自動收料獨立配件二部分，且兩造對於上訴人係侵害「自動收料部分」之專利
    權，而非整組機體均構成侵害等情，並不爭執。專利侵害限於以專利方法「直接
    」製成之物品始足當之。本件上訴人生產之機械本體既未侵害被上訴人專利，於
    計算損害時即不得逕以機體本體全體之銷售為計算標準，而應限於侵害部分即「
    自動收料」配件之銷售淨利為計算損害之標準，始符合專利權之性質及專利法損
    害計算規定之立法意旨。兩造均非鑑定之專業人員，上訴人所提之整台「機械本
    體全體」之成本資料，被上訴人已否認其真正，已如前述，被上訴人以自己否認
    之資料，用以否認鑑定報告書之正確性，已自相矛盾。鑑定人闕嘉成係中原大學
    工業工程系畢業（請見本審卷第一六四頁），有六年之估價經驗（請見專利權鑑
    定研究報告書第二十四頁），且經本院選任為鑑定人，鑑定人本其學識、經驗，
    為專業之判斷；而實務案件之判斷，既係本於經驗及實務上通行之原則，未必均
    有學理依據（實務界所面臨之事項瑣碎，學術界未必均有討論，並發展出理論體
    系）。就本件爭執之重點，上訴人所得之利益，究應依「配件」計算或依「機械
    本體全體」計算，被上訴人訴訟多年，亦未提出「學理依據」以供本院參酌，故
    專業判斷，既係價值判斷，如有學理可供參考，自應參酌；如未有學理討論，鑑
    定人本其專業之判斷，亦不得以其未提出學理依據為由，認其不正確，鑑定之基
    礎既然不同，亦不能以「配件」為單位計算之資料與依「機械本體全體」為單位
    計算之資料，相互比較。又中華鑑測中心均未僅以材料成本計算系爭專利權之價
    值（按以成本計算專利權價值之計算方法，稱為成本法，亦屬無形資產鑑價方式
    之一）等情，有該中心九十年四月二十七日（九○）執北字第○四○一○號函可
    證（請見本審卷第一六八頁），被上訴人主張：鑑定人單純以材料成本計算，完
    全忽視專利權（無體智慧財產權）之價值云云，亦不可採。信譽損害部分，被上
    訴人就專利權人之業務上信譽，因上訴人之侵害而致如何之減損，並未盡其舉證
    責任。被上訴人所提供之資料不足，鑑定人第一次之鑑定報告表示無法鑑定，有
    鑑定報告書可證（請見專利權鑑定研究報告書第一頁），經本院限期補正後（請
    見本審卷第五頁），被上訴人所補正之資料仍不足，有專利侵權價值鑑定補充報
    告書可按（請見專利侵權價值鑑定補充報告書第一頁），被上訴人主張有利於己
    之積極事實，本負有舉證責任，鑑定人依其所舉不足之資料為判斷，亦難認為有
    何遺漏。上訴人於其發行國內外之商品目錄上，將其所有另案之專利權號碼印製
    於仿造品，係屬上訴人對被上訴人業務上信譽之侵害行為，此行為對被上訴人造
    成如何之損害，為鑑定人應鑑定之事項，被上訴人銷貨之規模及侵權行為前後銷
    貨數量之差異，與被上訴人之資力及所受之損害程度有關，得為信譽上損害之參
    考，被上訴人主張：鑑定報告因未提及侵害之態樣，即「上訴人於其發行國內外
    之商品目錄上，將其所有另案之專利權號碼印製於仿造品」，係認為鑑定不正確
    ，亦不可採。鑑定人依其專業所為之鑑定，本院認其足堪採信。
七、綜上所述，被上訴人基於七十五年十二月二十四日修正公布之專利法第八十一條
    、第八十二條第一項第二款，及修正前民法第一百八十四條第一項、民法第二十
    八條、第一百八十五條第一項規定，請求上訴人負連帶給付被上訴人十三萬零一
    百五十七元（40020+90137=130157），及上訴人乙○○自起訴狀繕本送達翌日即
    八十二年五月二十五日起，上訴人寶宇公司、甲○○自八十六年二月二十六日起
    （該二人卷內無收受起訴狀繕本之資料，無法知悉該二人收受繕本之正確日期，
    但其等於八十六年二月二十六日提出答辯狀，係八十六年二月二十五日製作，有
    答辯狀可證，請見台灣板橋地方法院八十二年度附字第一七七號卷第三八頁至第
    四四頁，依常理判斷，該二人至遲於八十六年二月二十五日，已受領意思表示之
    通知，遲延利息自應自翌日起算），均至清償日止，按年息百分之五計算之利息
    ，於法尚無不合，應予准許；逾此部分之請求，為無理由，應予駁回。原審就超
    過上開應准許部分，為上訴人敗訴之判決，並為假執行之宣告，自有未洽。上訴
    意旨就此部分指摘原判決不當，求予廢棄改判，為有理由。至於上開應准許部分
    ，原審判命上訴人給付，並為假執行之宣告，核無違誤，上訴意旨，就此部分，
    仍執陳詞，指摘原判決不當，求予廢棄，為無理由，應駁回其上訴。
八、本件事證已臻明確，兩造其餘攻擊防禦方法或舉證，不影響本件之判斷，爰不一
    一論述，附此敘明。
九、據上論結，本件上訴為一部有理由，一部無理由，依民事訴訟法第四百五十條、
    第四百四十九條第一項、第七十九條但書、第八十五條第二項，判決如主文。
中      華      民      國    九十      年        八      月    七      日
                              民事第十二庭
                                  審判長法  官  林  丁  寶
                                        法  官  高  鳳  仙
                                        法  官  林  恩  山
右正本係照原本作成。
上訴人不得上訴。
被上訴人如不服本判決，應於收受送達後二十日內向本院提出上訴書狀，其未表明上
訴理由者，應於提出上訴後二十日內向本院補提理由書狀（均須按他造當事人之人數
附繕本）上訴時應提出委任律師或具有律師資格之人之委任狀；委任有律師資格者，
另應附具律師及格證書及釋明委任人與受任人有民事訴訟法第四百六十六條之一第一
項但書或第二項（詳附註）所定關係之釋明文書影本。
中      華      民      國    九十      年        八      月    七      日
                                        書記官  周  淑  靜
附註：
民事訴訟法第四百六十六條之一（第一項、第二項）：
對於第二審判決上訴，上訴人應委任律師為訴訟代理人。但上訴人或其法定代理人具
有律師資格者，不在此限。
上訴人之配偶、三親等內之血親、二親等內之姻親，或上訴人為法人、中央或地方機
關時，其所屬專任人員具有律師資格並經法院認為適當者，亦得為第三審訴訟代理人
。


司法院資訊處製作；財團法人民間司法改革基金會備份。
